【裁判字號】    98,訴,1523
【裁判日期】    981022
【裁判案由】    給付價金
【裁判全文】
臺灣臺中地方法院民事判決  98年度訴字第1523號
原      告  甲○○
訴訟代理人  尤榮福律師
被      告  乙○○
上列當事人間請求給付價金事件，本院於98年10月5日言詞辯論
終結，判決如下：
    主    文
原告之訴及假執行之聲請均駁回。
訴訟費用由原告負擔。
    事 實 及 理 由
壹、程序方面：按訴狀送達後，原告不得將原訴變更或追加他訴
    ，但上開規定於擴張或減縮應受判決事項之聲明者無礙，民
    事訴訟法第255條第1項第3款定有明文。本件原告起訴時原
    聲明請求「被告應給付原告新台幣（下同）1,804,387元及
    自民國（下同）98年4月30日起至清償日止按週年利率5%計
    算之利息。」，嗣於訴訟進行中，更正法定遲延利息之起算
    日為自98年5月8日（即起訴狀繕本送達翌日）起算，原告所
    為之上揭更正核屬減縮應受判決事項之聲明，於前開規定無
    違，應予准許，合先敘明。
貳、原告起訴主張：原告於83年12月31日將所有門牌號碼台中市
    ○區○○路298號2樓房屋以290,500元之價格出售予被告，
    於84年6月30日復將上揭房屋坐落基地即台中市○區○○段
    141地號土地應有部分2分之1以1,513,887元之價格出售予被
    告，原告已依約將系爭房地所有權移轉登記予被告，惟被告
    迄尚未給付系爭房地買賣價金合計1,804,387元，經原告於
    98年4月30日催告被告給付價金仍無效果，爰依買賣之法律
    關係訴請被告給付價金等語。並聲明：(一)被告應給付原告1,
    804,387元，及自98年5月8日（即起訴狀繕本送達翌日）起
    至清償日止，按年利率百分之五計算之利息。(二)原告願供擔
    保請准宣告假執行。
參、被告則以：系爭土地係被告之祖父賴木火出資購買，因被告
    之父於被告幼年即外遇在外另組家庭，賴木火因顧忌被告之
    父外遇女子及渠等所生子女日後對家產有所主張，故於購買
    系爭土地時，即將系爭土地登記予原告名下，實則賴木火方
    為系爭土地之真正隱名所有權人，後賴木火在系爭土地上建
    造系爭房屋時，基於同一原因，亦以原告為起造名義人並辦
    理建物所有權第一次登記。嗣後，被告之祖父為衡平各房子
    女對其家產之應繼分，而於84年間命原告將系爭房地所有權
    移轉登記予被告，被告之母賴許碧月因而將被告之的身分證
    交給被告之祖父轉交原告，並授權原告印章以辦理過戶手續
    ，惟原告卻利用該機會，未經被告同意，以買賣為登記原因
    辦理系爭房地所有權移轉登記，於系爭房地所有權移轉登記
    完成後，原告僅返還被告身分證，而未將系爭房地所有權狀
    交還被告或被告之母，遲至93年間始將系爭房地所有權狀交
    予被告，如兩造間就系爭房地有買賣關係存在，原告怎會在
    移轉登記十餘年後、被告未付價金之情形下，無條件將系爭
    房地所有權狀交付被告？且被告於83年12月31日尚在服役中
    ，直至84年5月3日始自軍中退役，自不可能與原告簽訂系爭
    建物買賣契約書；而土地買賣契約書之簽訂日期84年6月30
    日，雖被告已自軍中退役，然被告從未與原告簽立任何買賣
    契約書，且於98年7月24日原告提出準備書狀前，被告對此
    二份買賣契約書均不知悉等語，資為抗辯。並聲明：(一)原告
    之訴及假執行之聲請均駁回。(二)如受不利判決，請准供擔保
    免假執行。
肆、法院之判斷：
  一、下列事項為兩造所不爭執，且有土地登記謄本、建物登記
      謄本、土地建築改良物買賣所有權移轉契約書附卷可稽，
      堪信為真正：
    (一)門牌號碼台中市○區○○路298號2樓房屋暨其坐落基地即
      台中市○區○○段141地號土地應有部分2分之1，原登記
      為原告所有，系爭房屋於84年8月7日以買賣為原因（原因
      發生日為83年12月31日）移轉登記為被告所有，系爭土地
      應有部分則於84年11月25日以買賣為原因（原因發生日為
      84 年6月30日）移轉登記為被告所有。
    (二)依系爭房地申請地政機關辦理所有權移轉登記所提出之土
      地建築改良物買賣所有權移轉契約書所載，系爭房屋之買
      賣價金金額為290,500元、系爭土地之買賣價金金額則為
      1,513,887元。
  二、原告主張兩造就系爭房地有買賣關係存在，則為被告所否
      認，是本件兩造爭執之焦點即為：兩造就系爭房地是否有
      買賣關係存在？
  三、按當事人主張有利於己之事實者，就其事實有舉證之責任
      ，民事訴訟法第277條定有明文。又稱買賣者，謂當事人
      約定一方移轉財產權於他方，他方支付價金之契約；當事
      人就標的物及其價金互相同意時，買賣契約即為成立，民
      法第345條亦有明文。再當事人締結不動產買賣之債權契
      約，固非要式行為，惟對於契約必要之點意思必須一致，
      買賣契約以價金及標的物為其要素，價金及標的物，自屬
      買賣契約必要之點，茍當事人對此兩者意思未能一致，其
      契約即難謂已成立（最高法院40年台上第1482號判例意旨
      參照）。經查，原告主張兩造間就系爭房地有買賣契約之
      法律關係存在，無非以提出地政機關申請辦理系爭房地所
      有權移轉登記之土地建築改良物買賣所有權移轉契約書為
      其論據。惟查，不動產物權之取得、設定、喪失及變更，
      依民法第758條之規定，非經登記不生效力，且上開不動
      產物權之處分行為，應以書面為之，是向地政機關申請辦
      理不動產所有權移轉，自須提出處分不動產物權之書面證
      明，故向地政機關申請辦理不動產物權移轉登記，應提出
      所有權移轉契約書，資為不動產移轉物權行為存在之證據
      。從而，原告雖提出向地政機關申請辦理系爭房地所有權
      移轉登記之土地建築改良物買賣所有權移轉契約書，然此
      乃因民法第758條規定辦理登記之要式文件，性質上乃屬
      物權契約，至多僅足證明兩造間就系爭不動產移轉之物權
      行為存在，並不足證明兩造間就系爭不動產已有就價金及
      標的物意思表示一致之債權契約存在，原告主張兩造間就
      系爭房地有買賣契約存在，既經被告否認，則原告自應就
      兩造已就買賣契約要素之價金及標的物意思表示一致之利
      己事實，負舉證之責任，惟原告除前揭提出向地政機關申
      請辦理系爭房地所有權移轉登記之土地建築改良物買賣所
      有權移轉契約書外，迄未能舉證以實其說，則原告主張兩
      造就系爭房地有買賣契約關係存在，即難採信。
  四、基上所述，原告既未能舉證證明兩造就系爭房地有買賣契
      約存在，則原告依買賣契約之法律關係訴請被告給付買賣
      價金，於法即屬無據，無從准許。原告之訴既經駁回，其
      假執行之聲請即失所附麗，應併予駁回。
  五、本件判決之結果已臻明確，兩造其餘攻擊防禦方法，經審
      酌均於判決結果無影響，毋庸一一贅述，附此敘明。
伍、結論：本件原告之訴為無理由，依民事訴訟法第78條，判決
    如主文。
中    華    民    國    98    年    10    月    22    日
                  民事第二庭    法  官  呂麗玉
正本係照原本作成。
如對本判決上訴，須於判決送達後20日內向本院提出上訴狀。
中    華    民    國    98    年    10    月    22    日
                                書記官


司法院資訊處製作；財團法人民間司法改革基金會備份。
